臺灣高等法院高雄分院刑事裁定　　　　　九十三年度交抗字第七六號
　　抗告人
　　即異議人　　甲○○
右抗告人因違反道路交通管理處罰條例案件，聲明異議，不服台灣屏東地方法院中華
民國九十三年六月二十四日第裁定（九十三年度交聲字第八四號），提起抗告，本院
裁定如左：
      主      文
原裁定撤銷，發回臺灣屏東地方法院。
      理      由
一、抗告人即異議人甲○○向原審聲明異議意旨以：異議人經營宏太車行，於民國（
    下同）九十一年四月十三日，以附條件買賣分期付款之方式，將所有車號ＷＺＭ
    －六六三號機車出售予王一智，機車交予王一智佔有使用，惟所有權仍歸異議人
    ，嗣王一智因未依約按期給付價款，由異議人於九十二年四月九日逕行向監理機
    關辦理註銷上開機車牌照，詎第三人方美玉仍持以供行駛使用，為警於九十三年
    二月五日晚間十一時五十四分許，在屏東市○○路段查獲，詎舉發機關不察，竟
    將該第三人所應負之責任，轉嫁予異議人，且未將告發單送達予異議人，經異議
    人於應到案日即九十三年五月十二日前向原處分機關提出陳情，仍為原處分機關
    所不採，猶對異議人裁處新台幣（下同）三千六百元之罰鍰，並扣繳牌照，實難
    令人甘服云云。
二、原裁定以：前開異議人所有車號ＷＺＭ—六六三號機車，雖經異議人於九十二年
    四月九日辦理註銷在案，然仍為第三人方美玉持以供行駛使用，因而為警於九十
    三年二月五日晚間十一時五十四分許，在屏東市○○路段查獲等情，既為異議人
    所不爭執，復有汽機車各項異動登記書、屏東縣警察局舉發違反道路交通管理事
    件通知單影本各一紙在卷可稽，是原處分機關因而適用道路交通管理處罰條例第
    十二條第一項第四款、第二項規定裁處異議人三千六百元之罰鍰及扣繳牌照，並
    無不當，且本條項並無汽車所有人可舉證免責之規定；又如對照同條例第四十條
    第二項之立法技術觀之，本條例第十二條第一項之適用，亦不以汽車所有人有可
    歸責之原因為必要，原處分機關據此規定對異議人裁罰，自屬有據，是異議人主
    張不可歸責云云，洵有所誤。再者，本件告發單雖疏未送達予異議人，惟異議人
    既已於原處分機關裁決前到案陳述意見，且原處分機關亦僅裁處最低額之罰鍰，
    對於異議人之事前陳述權，應無損害，故異議人主張權益受損云云，亦非可信。
    綜上，異議人前詞所辯，尚難認為正當，因認異議為無理由，駁回異議人之異議
    。
三、異議人抗告意旨以：上開機車已出售予王一智，王一智去向不明，然機車卻由方
    美玉持用，異議人明顯已無管理能力，且該車車籍既經異議人依監理機關之規定
    公示後辦理強制註銷，應視為拋棄所有之表示，第三人方美玉騎駛該已註銷車籍
    之機車為警查獲，實非異議人所授意或所能拘束，交通裁決機關既明知機車駕駛
    人為方美玉，理應究其責任，乃只為便宜行事而對異議人裁罰，原審竟認異議人
    之異議無理由，以裁定予以駁回，顯有違誤，為此提起抗告，請求撤銷原裁定，
    另為適法之裁定云云。
四、經查：
  (一)按人民違反法律上之義務而應受行政處罰之行為，法律無特別規定時，雖不以出
    於故意為必要，仍須以過失為其責任條件；但應受行政處罰之行為，僅須違反禁
    止規定或作為義務，而不以發生損害或危險為其要件者，推定為有過失；於行為
    人不能舉證證明自己無過失時，即應受處罰，此有司法院大法官會議解釋第二百
    七十五號可資參照。
  (二)汽車使用經註銷之牌照行駛者，處汽車所有人一千二百元以上二千四百元以下之
    罰鍰，並禁止其行駛，為道路交通管理處罰條例第十二條第一項所明定；考其立
    法意旨，不外為交通秩序及安全上所必要之管理，維護公眾交通安全，由國家建
    立車輛監理制度，而要求車輛所有人對其所屬車輛加以管束，細繹道路交通管理
    處罰條例第二章就汽車所有人處罰之規定，依其違規事實態樣之不同，其立法體
    例有以下三種：(1)以處罰汽車所有人為原則之規定者，例如該條例第十二條。(2)
    將汽車所有人之處罰與汽車駕駛人之處罰分別規定者，例如該條例第二十九條、
    三十條。(3)處罰汽車駕駛人為原則，例外罰及汽車所有人者，例如該條例第四十
    條第一項及第二項之規定；此外該條例又於第六章附則第八十五條第二項規定：
    「本條例關於車輛所有人之處罰，如應歸責於車輛駕駛人者，處罰車輛駕駛人」
    以為補充。本件異議人對於第三人方美玉「使用註銷之牌照行駛」之事實，是否
    有車主管理車輛上之疏失，亦即究應歸責於汽車所有人或汽車駕駛人，仍應參酌
    前揭司法院大法官會議第二百七十五號解釋之精神，依具體事實而為認定。是原
    裁定以：「對照同條第四十條第二項之立法技術觀之，本條例第十二條第一項之
    適用，亦不以汽車所有人有可歸責之原因為必要」云云，似非的論。
  (三)附條件買賣，係請買受人先占有動產之標的物，約定至支付一部或全部價金，或
    完成特定條件時，始取得標的所有權之交易，標的物所有權移轉於買受人前，買
    受人如有將標的物出賣、出質或為其他處分，致妨害出賣人之權益者，出賣人得
    取回占有標的物，動產擔保交易法第二十六條、第二十八條第一項第三款規定甚
    明。本件異議人雖曾於九十二年四月九日至高雄區監理所屏東監理站辦理「註銷
    」手續，但「機車牌照註銷」與「機車報廢」並不相同，機車牌照註銷後將來仍
    可重領牌照，且公路監理機關所為車輛牌照各項登記，不過是交通主管機關基於
    行政權之作用，所為之動態管理，其內容與登記之效力，不得視為機車物權之得
    喪變更，自不能因道路交通安全規則，設有公路機關之登記制度而排除民法第七
    百六十一條規定之適用（最高法院七十年台上字第四七七一號判例參照），則異
    議人雖以附條件買賣方式將機車賣予王一智，但其條件尚未成就，異議人自仍為
    民法上之所有權人，是則其抗告意旨所稱已拋棄所有權一節，應不足採。惟按對
    於物有事實上管領之力者為占有人，附條件買賣之買受人基於附條件買賣關係對
    於標的物為占有者，出賣人則為間接占有人，異議人因係間接占有人對該機車無
    法為事實上之管領，其管領力本已較為薄弱，嗣因買受人王一智未依約履行，雖
    謂異議人仍可取回占有該機車；然買受人既已行不明，此情形與車輛失竊無異
    ，異議人依監理機關之規定，登報公示「ＷＺＭ－六六三號機車已售予王一智，
    限七日內清償夥同至監理站辦理過戶手續，逾期逕予註銷車籍，車主宏太車行啟
    」後（見原審卷第十七頁），辦理牌照註銷，似可認為異議人已對其所有車輛盡
    其管束責任。
  (四)綜上所述，前開已註銷牌照之機車並非由異議人騎駛，因買受人王一智已不知去
    向，該機車由何人持有騎駛，已非異議人所能掌控，如僅因異議人係機車所有人
    ，即不問異議人不可歸責之舉證是否可採，遽予裁罰，殊有未當，異議人抗告指
    摘原裁定不當，非無理由，應由本院將原裁定撤銷，發回原審法院另為妥適之裁
    定。
五、據上論斷，應依道路交通案件處理辦法第二十六條、刑事訴訟法第四百十三條，
    裁定如主文。
中    華    民    國     九十三     年       七       月     二十三     日
                              臺灣高等法院高雄分院刑事第四庭
                                  審判長法官  蕭權閔
                                        法官  李嘉興
                                法官  陳吉雄
右正本證明與原本無異。
不得再抗告。
                                      書記官  黎  珍
中    華    民    國     九十三     年       七       月     二十七     日
                                                               ＨＡ
